【裁判字號】    99,交聲,1026
【裁判日期】    990628
【裁判案由】    聲明異議
【裁判全文】
臺灣高雄地方法院交通事件裁定        99年度交聲字第1026號
原處分機關  交通部公路總局高雄區監理所
異  議  人
即受處分人  昇鐿通運有限公司
法定代理人  賴柏森
上列異議人因違反道路交通管理處罰條例案件，對於交通部公路
總局高雄區監理所於民國99年3 月31日所為高監營裁字第裁80-Z
00000000號裁決處分聲明異議，本院裁定如下：
    主  文
原處分撤銷。
昇鐿通運有限公司汽車所有人，於汽車裝載時，裝載整體物品有
超重而未請領臨時通行證，處罰鍰新臺幣肆仟伍佰元，並記汽車
違規紀錄壹次。
    理  由
一、異議意旨略以：異議人即受處分人昇鐿通運有限公司（下稱
    異議人）所有之車牌號碼192-ZG號營業貨運曳引車，於民國
    99年1 月18日晚間11時9 分許，行經國道一號北上218.4 公
    里處，因裝載整體物品超過核定之重量，為警舉發，原應依
    道路交通管理處罰條例第29條第1 項第2 款之規定處罰。然
    原處分機關卻依同條例第29條之2 規定以異議人有「汽車裝
    載貨物超過核定之總重量」之違規行為，裁處異議人罰鍰新
    臺幣（下同）32,000元，並記汽車違規紀錄1 次，於法顯有
    未合，爰依法聲明異議，請求撤銷原處分等語。
二、程序部分：
  (一)按道路交通管理處罰條例所定罰鍰之處罰，受處罰人接獲違
    反道路交通管理事件通知單後，於15日內得不經裁決，逕依
    第92條第3 項之罰鍰基準規定，向指定之處所繳納結案；不
    服舉發事實者，應於15日內，向處罰機關陳述意見；其不依
    通知所定期限前往指定處所聽候裁決，且未依規定期限繳納
    罰鍰結案或向處罰機關陳述意見者，處罰機關得逕行裁決之
    。而受處分人，不服道路交通管理處罰條例第8 條主管機關
    所為之處罰，得於接到裁決書之翌日起20日內，向管轄地方
    法院聲明異議，道路交通管理處罰條例第9 條第1 項、第87
    條第1 項定有明文。是受處分人之聲明異議，須以處罰機關
    之裁決為對象，若無裁決之存在，即無從向法院聲明異議，
    合先敘明。
  (二)次按憲法第16條所規定之訴訟權，係以人民於其權利遭受侵
    害時，得依法請求法院救濟為其核心內容。而訴訟救濟應循
    之審級、程序及相關要件，則由立法機關衡量訴訟案件之種
    類、性質、訴訟政策目的，以及訴訟制度之功能等因素，以
    法律為正當合理之規定，大法官會議釋字第574 號、第629
    號解釋理由書足資參照。又依道路交通管理處罰條例第92條
    第3 項規定：「本條例之罰鍰基準、舉發或輕微違規勸導、
    罰鍰繳納、向處罰機關陳述意見或裁決之處理程序、分期繳
    納之申請條件、分期期數、不依限期繳納之處理、分期處理
    規定及繳納機構等事項之處理細則，授權由交通部會同內政
    部定之。」，並因而制定違反道路交通管理事件統一裁罰基
    準及處理細則，此觀該細則第1 條：「本細則依道路交通管
    理處罰條例第九十二條第三項規定訂定之。」即可明之。是
    關於人民權利受侵害時，得請求法院救濟之審級、程序及其
    他相關要件，均應由法律為之，否則應有法律之明確授權，
    始得以法規命令為之。惟依道路交通管理處罰條例第92條第
    3 項授權內容及違反道路交通管理事件統一裁罰基準及處理
    細則所規定之內容觀之，道路交通管理處罰條例並未就受處
    分人得向法院提起救濟之審級、程序及其他相關要件等予以
    授權，僅授權關於向處罰機關陳述意見或裁決之處理程序等
    相關處理細則，而違反道路交通管理事件統一裁罰基準及處
    理細則第59條第2 項規定：「依第48條第1 項辦理經繳納罰
    鍰後，若有不服者，得於20日內向處罰機關陳述。」，亦僅
    係關於向處罰機關陳述意見之規定，並未規範受處分人未於
    20日內陳述有何失權效果。
  (三)又依行政罰法第42條規定：「行政機關於裁處前，應給予受
    處罰者陳述意見之機會。但有下列情形之一者，不在此限：
    一、已依行政程序法第39條規定，通知受處罰者陳述意見。
    二、已依職權或依第43條規定，舉行聽證。三、大量作成同
    種類之裁處。…」。是關於「陳述意見」為專有名詞，在行
    政程序中有其一定之意涵，且其法律效果，在拘束行政程序
    之合法性，而非限制人民之權利，若無法定事由未予受處分
    人陳述意見之機會，則該行政處分即生瑕疵，非謂受處分人
    未為陳述即喪失其救濟之權利，而與訴願、申訴、聲明異議
    、申覆等名詞有別，不應有所混淆。從而，違反道路交通管
    理事件統一裁罰基準及處理細則第59條第2 項所規定之「陳
    述」，雖與行政罰法之「陳述意見」用語不同，然亦不應任
    意解為：若未為陳述，即喪失救濟權利或行政處分即告確定
    。
  (四)再依違反道路交通管理事件統一裁罰基準及處理細則第41條
    第1 項規定：「本條例所定罰鍰之處罰事件已依限期到案…
    列情形之一者，得不經裁決逕依基準表期限內自動繳納之規
    定收繳罰鍰結案…」、第2 項規定：「行為人逾指定應到案
    日期後到案，而有前項第1 款、第2 款情形者，得逕依基準
    表逾越繳納期限之規定，收繳罰鍰結案。」、同條第4 項規
    定：「處罰機關對於非屬第1 項情形之案件，或行為人到案
    陳述不服舉發者，應使用違反道路交通管理事件裁決書裁決
    之。」是受處分人雖依期限繳款，亦得表示不服，非謂依期
    限到案並繳款後，至20日內未依違反道路交通管理事件統一
    裁罰基準及處理細則陳述之規定，是否即不得再行不服，此
    涉及人民訴訟權之核心問題，違反道路交通管理事件統一裁
    罰基準及處理細則並未經母法之授權業如前述，從而，若依
    違反道路交通管理事件統一裁罰基準及處理細則之規定限制
    人民之訴訟權，即有未洽；又該條第1 項、第4 項所稱「結
    案」，係行政作業上之用語，與「確定」之概念不同，而結
    案之原因甚多，而裁罰確定僅係其中一種原因而已，自不得
    謂「結案」後，該項處分即行確定，而不得再行救濟。復參
    以受處分人若未依期限到案及繳納罰鍰者，雖未陳述意見，
    處罰機關仍得逕行裁決，而使該受處分人有向法院提起救濟
    之機會，而已依期限到案並繳納罰鍰者，即因未為陳述，即
    喪失救濟之機會，顯有輕重失衡之情形。
  (五)綜上，異議人雖未依違反道路交通管理事件統一裁罰基準及
    處理細則第59條第2 項而為陳述，惟行政程序中給予人民陳
    述意見之機會，在於規範行政程序之公開、公正與民主正當
    性，及保障人民之權益，並非在限制人民之救濟權利，且異
    議人亦無從依本條例第87條第1 項，就主管機關之裁決書聲
    明異議；何況，本件異議人雖逾期陳述意見，惟監理機關既
    已作成裁決書，亦無不許受處分人聲明異議之理。從而，異
    議人雖已於99年2 月22日自動到案繳清罰鍰32,000元，而於
    收受本件99年3 月31日裁決書後之翌日起20日內，以司法狀
    紙，敘述異議之理由，向原審法院聲明異議，其程序即屬適
    法，應由本院為實體上之審理。
三、實體部分：
  (一)按汽車裝載時，有下列情形之一者，處汽車所有人3,000 元
    以上9,000 元以下罰鍰；並責令改正或禁止通行：二、裝載
    整體物品有超重、超長、超寬、超高，而未請領臨時通行證
    ，或未懸掛危險標識者。汽車裝載，違反前項第1 款至第4
    款規定者，並記汽車違規紀錄1 次。第1 項第1 款至第4 款
    情形，應歸責於汽車駕駛人時，除依第1 項處汽車駕駛人罰
    鍰及依第63條第1 項第2 款記點外；汽車所有人仍應依前項
    規定記該汽車違規紀錄1 次，道路交通管理處罰條例第29條
    第1 項第2 款、第2 項、第3 項定有明文。而違反該款規定
    之大型車所有人，在舉發通知單上所載應到案期限內繳納罰
    鍰或到案聽候裁決者，就罰鍰部分，應處以4,500 元，此觀
    違反道路交通管理事件統一裁罰基準表規定亦明。次按貨車
    裝載貨物不得超過核定之總重量或行駛橋樑規定之載重限制
    ，道路交通安全規則第79條第1 項第1 款定有明文，如有違
    反，應依道路交通管理處罰條例第29條之2 規定處罰；貨車
    裝載整體物品之軸重、總重量或總聯結重量超過第38條第1
    項第2 款、第3 款限制者，應填具申請書，繪製裝載圖，向
    起運地或車籍所在地公路監理機關申請核發臨時通行證，憑
    證行駛，道路交通安全規則第80條第1 項第2 款亦有明文，
    若有違反，則應依道路交通管理處罰條例第29條第1 項第2
    款之規定處罰。亦即道路交通管理處罰條例第29條之2 第1
    項「汽車裝載貨物超過核定之總重量」，係為處罰汽車裝載
    貨物超過核定之總重量所設之規定；至若載運之貨物屬於整
    體物品而無法分開裝載，且重量超過該載運車輛核定之總重
    量者，雖非不得載運，然須請領臨時通行證，始得憑證行駛
    ，否則即應依道路交通管理處罰條例第29條第1 項第2 款之
    規定處罰；而同條例第29條第1 項第1 款規定：「裝載貨物
    超過規定之長度、寬度、高度者」，與同條項第2 款相較，
    該第一款係指一般貨物（即整體物除外）而言，並未處罰「
    超重」之情形，如有超重，應依同條例第29條之2 第1 項、
    第3 項規定處罰；反之，該第2 款對於「整體物品」之「超
    重」既已處罰，自不能再適用同條例第29條之2 第1 項、第
    3 項之規定。由上足見同條例第29條之2 第1 項係對於汽車
    載運超重之一般規定，而同條例第29條第1 項第2 款則係針
    對裝載整體物品超重所為之特別規定至明（臺灣高等法院97
    年度交抗字第307 號裁定意旨參照）。
  (二)經查：
  1.本件異議人僱用之司機李文欽於99年1 月18日晚間11時9 分
    許，駕駛車牌號碼192-ZG號營業貨運曳引車，載運整體物品
    之H 型鋼構，經國道一號北上218.4 公里處時，經警攔查，
    因未攜帶臨時通行證，且經會同過磅結果，總重45.22 公噸
    ，核重35公噸，超重10.22 公噸，為警當場以違反道路交通
    管理處罰條例第29條之2 第1 項規定掣單舉發，並經原處分
    機關依同條例第29條之2 第3 項規定，裁處罰鍰32,000元等
    情，為異議人所不爭執，復有99年1 月18日內政部警政署國
    道公路警察局公警局交字第Z00000000 號舉發違反道路交通
    管理事件通知單、原處分機關99年3 月31日高監營裁字第裁
    80-Z00000000號裁決書、內政部警政署國道公路警察局第三
    警察隊99年3 月18日公警三交字第0990370443號函及貨車裝
    載整體物品（超長、超寬、超高、超重）臨時通行證等附卷
    可稽，故異議人之上開車輛於上揭時地，裝載整體物品而超
    重10.22 公噸之事實，應堪認定。
  2.又「裝載物品與本證記載不符或未附裝載圖及裝載圖所記載
    尺度與上表裝載後車輛尺度欄不符，以無通行證論」，此觀
    該臨時通行證條件欄第2 點之記載自明。查本件異議人於上
    開臨時通行證有效期限內之99年1 月18日，以上開營業貨運
    曳引車，載運連同車重總重達45.22 公噸之H 型鋼構（整體
    物），與上開臨時通行證所核准裝載物品，係指連同車重之
    總重為35公噸之整體機件顯有不符，依據上開通行證上說明
    ，應以未請領臨時通行證視之，尚難認本件違規之時，異議
    人有請領臨時通行證。職是，本件違規車輛載運之貨物既屬
    不可分割之整體物，其裝載超重而未請領臨時通行證而行駛
    時，應僅得依同條例第29條第1 項第2 款、第2 項之規定處
    罰，而非依同條例第29條之2 第1 項、第3 項之規定處罰甚
    明。
四、綜上所述，異議人所有之違規車輛裝載整體物品有超重而未
    請領臨時通行證之違規，業如上述，是依上開說明，應依道
    路交通管理處罰條例第29條第1 項第2 款、第2 項之規定處
    罰，原處分機關未審酌及此，遽依該條例第29條之2 第1 項
    、第3 項規定逕為裁罰，即難認為允當。從而，本件異議為
    有理由，應由本院將原處分撤銷，並依該條例第29條第1 項
    第2 款、第2 項、違反道路交通管理事件統一裁罰基準表，
    諭知如主文第2 項所示之處罰。
五、依道路交通管理處罰條例第87條第2項，道路交通案件處理
    辦法第20條前段，裁定如主文。
中    華    民    國    99    年    6     月    28    日
                       交通法庭  法  官  陳松檀
上正本證明與原本無異。
如不服本裁定，應於收受送達後5 日內向本院提出抗告狀。
中    華    民    國    99    年    6     月    29    日
                                 書記官  彭帥雄

司法院資訊處製作；財團法人民間司法改革基金會備份。
